臺灣高等法院刑事判決　　　　　　　　 94年度上易字第711號
上　訴　人　臺灣臺北地方法院檢察署檢察官
上　訴　人
即　被　告　甲○○
選任辯護人　謝財興　律師
上列上訴人因證券交易法案件，不服臺灣臺北地方法院93年度易
字第1427號，中華民國94年4月12日第一審判決（起訴案號：臺
灣臺北地方法院檢察署91年度偵字第23271號），提起上訴，本
院判決如下：
    主  文
上訴駁回。
    事實及理由
一、本案經本院審理結果，認第一審以被告甲○○違反經營證券
    投資顧問事業，應經主管機關之核准之規定，處有期徒刑
    月，如易科罰金，以佰元折算壹日等，認事用法及量刑均
    無不當，應予以維持，並引用第一審判決書記載之事實、證
    據及理由。
二、被告上訴意旨認其所為係屬新聞自由行為等，惟查原審就此
    已詳為論述如下：1.按我國憲法第十一條固明文規定「人民
    有言論、講學、著作及出版之自由」，而報紙、雜誌等新聞
    媒體，以印刷方法，將其欲傳達的資訊或意見散布，屬於出
    版形式之一；我國憲法既保障出版自由，自包括保障屬於出
    版形式之「新聞自由」，而出版品係人民表達思想、言論之
    重要媒介，可藉以反映公意、強化民主、啟迪新知，故保障
    新聞自由更有助於新聞媒體發揮監督制衡之制度性功能，攸
    關國民接受資訊之權利及接近使用媒體之權利（司法院大法
    官釋字第三六四號解釋參照），而為民主憲政之基礎。惟因
    新聞出版品無遠弗屆，對人民有教育功能，其良窳對社會具
    有廣大而深遠之影響，故媒體亦應基於自律觀念善盡社會責
    任，避免排他性報導，避免提供錯誤與虛假之資訊使他人名
    譽遭受損害，故各國對於出版自由，雖事先不加以限制，事
    後則恆於必要時，加以相當之處罰。再者，言論自由為人民
    之基本權利，憲法第十一條有明文保障，國家應給予最大限
    度之維護，俾其實現自我、溝通意見、追求真理及監督各種
    政治或社會活動之功能得以發揮。惟為兼顧對個人名譽、隱
    私及公共利益之保護，法律尚非不得對言論自由依其傳播方
    式為合理之限制（司法院大法官釋字第五０九號解釋參照）
    。2.我國憲法雖亦無明文規定，然通說認為，新聞自由是一
    種憲法保障之基本權利，解釋上，除可認為是憲法第十一條
    所保障之出版自由所包含，也可以認為是言論自由表達的一
    種特殊方法或形式。且基於新聞媒體在現代民主社會的重要
    性，為了落實民主，以及為了促進資訊的接近、取得與流通
    ；建立接近使用媒體權制度；和維護新聞媒體內部的自主性
    等實際需要之考慮，應以「第四權理論」建構新聞自由的理
    念，使媒體能發揮監督政府等多元化之功能，自應享有比言
    論自由更多之保障。　3.憲法雖同時宣示對「言論自由」、
    「新聞自由」之保障，然新聞自由並非絕對自由，當「公共
    利益」與「新聞自由」發生衝突之際，透過「基本權交互作
    用理論」及立法者價值判斷之結果，新聞自由於牽涉公共利
    益保護之範圍內，應受合理的約束與規範。4.證券交易市場
    內之任何投資資訊，均足以影響一般投資人對於證券市場之
    投資信賴及意願，進而影響國家之金融秩序，因此，對於證
    券交易市場內之投資資訊之控管不可不慎，倘若有心人士利
    用不實之投資訊息，並散佈於眾，意圖影響股市價格，進而
    作收漁翁之利，則已破壞證券市場交易制度之公平性，足以
    影響一般投資人對證券市場之公正性、健全性之信賴，有鑑
    於此，因而對於提供有價證券分析、投資及判斷建議之經營
    者，並需具備法定要件，並經由主管機關之核准，使得為之
    ，主管機關始能有效管理經營者，避免投資市場遭無法求證
    來源之資訊所破壞，造成投資人大肆炒作或拋售等投機性活
    動，整體市場投資風險偏高，一旦經濟不景氣或一時之週轉
    不靈，均有釀成金融風暴之可能，而衍生諸多社會問題，造
    成社會大眾財產上之損害，並損害國家正常之經濟及資金活
    動，影響正常之金融秩序。5.由此可知，言論自由、新聞自
    由之地位雖為憲法保留之基本權利，惟非絕不受限制。當此
    基本權利與公共利益相衝突之下，究應保障何者，當憲法與
    法律所規定人民享有之權利既是吾人生活於社會須保有之價
    值，在上述基本權利間相互衝突時，透過「基本權交互作用
    理論」（即在具體案件中，透過利益權衡之方式，在相衝突
    的基本權利中，決定何種基本權利優先獲得保障）及立法者
    價值判斷之結果，倘牽涉吾人一般社會大眾之公共利益之範
    圍內，則應受到合理的限縮，被告自不得以此為其卸責之詞
    ，從而經原審透過前開基本權交互作用理論權衡結果，本件
    被告既未經主管機關核准即經營證券投資顧問事業，對證券
    交易市場所產生之可能危害遠大於其所主張新聞自由之保護
    ，自難認被告前開辯解為可採，又被告行為時之證券交易法
    第十八條第一項規定：經營證券投資顧問事業，應經當時主
    管機關財政部證券管理委員會之核准，而所謂之證券投資顧
    問事業，依被告行為當時之證券投資顧問事業管理規則第五
    條之規定，係指：「證券投資顧問事業經營左列業務：一、
    接受委任，對證券投資有關事項提供研究分析意見或建議。
    二、發行有關證券投資之出版品。三、舉辦有關證券投資之
    講習。四、其他經證管會核准之有關證券投資顧問業務」。
    被告以「金錢時報社」所架設之「MONEYTIMES」網站名義對
    外招收不特定人為會員，收取會員費，並發行內容為大盤分
    析、各類股行情及個股價位建議股市投資資訊等情，且此部
    份事實被告亦據坦承不諱，揆之上開說明，被告上述發行之
    大盤分析、各類股行情及個股價位建議股市等投資資訊，係
    對不特定人招攬會員，再以上開資訊供該網站會員查詢，其
    性質上顯屬發行有關證券投資之出版品，而屬被告行為時之
    證券投資顧問事業管理規則第五條第二款之證券投資顧問事
    業業務無疑。本件於原審全程到庭實行公訴檢察官所提出之
    補充理由書(一)、(二)補充之犯罪事實及證據清單，認被告所發
    行之各種上市、上櫃有價證券之分析、投資建議等各種證券
    投資顧問建議報告之消息來源乃是被告擷取大通、大洋、大
    盛等公司所製作之投資建議而為刊登，經比對檢察官補充理
    由書(二)證據清單編號六、七、八之證據即卷內「MONEYTIMES
    」網站網頁之內容與大通、大洋、大盛等公司所製作之網站
    投資建議網頁，內容均為相同，被告空言否認，僅表示不知
    道相不相同，顯不足採，此部份事證明確，按被告未經主管
    機關之核准，以其設立之「金錢時報社」所架設之「MONEYT
    IMES」網站名義對外招收不特定人為會員，收取會員費，並
    發行內容為大盤分析、各類股行情之出版品，再以上開資訊
    供該網站會員查詢，其性質上顯屬發行有關證券投資之出版
    品，而該當被告行為時之證券投資顧問事業管理規則第五條
    第二款之發行有關證券投資之出版品，其所為，係違反證券
    交易法第十八條第一項經營證券投資顧問事業，應經主管機
    關之核准之規定，自應依同法第一百七十五條之規定處斷，
    原審乃審酌被告前未受任何有期徒刑以上刑之宣告，素行良
    好，然被告未經核准即經營證券投資顧問事業，影響國家之
    證券交易市場，及其犯罪動機、目的、手段、犯罪時間之長
    短、品行、智識程度等一切情狀及認全程到庭實行公訴之檢
    察官於原審審理時，向原審對被告具體求刑有期徒刑五月，
    稍嫌過重，爰量處有期徒刑月，如易科罰金，以佰元折
    算壹日等，認事用法及量刑均無不當，被告上訴否認犯行為
    無理由，公訴人上訴認原審量刑太輕亦無理由，均應予以駁
    回。被告提出之其他之理財網站之研究報告或報導，尚無從
    證明該等理財網站有無在經營證券投資顧問事業及其有無經
    過主管機關之核准，其如未經核准，係該等網站有無違法之
    問題，但尚難以此為被告有利之認定。
據上論斷，應依刑事訴訟法第三百六十八條、第三百七十三條判
決如主文。
本案經檢察官洪泰文到庭執行職務。
中　　華　　民　　國　　94　　年　　7 　　月　　26　　日
                  刑事第十庭  審判長法  官  陳正雄
                                    法  官  黃金富
                                    法  官  許宗和
以上正本證明與原本無異。
不得上訴。
                                    書記官  沈秀容
中　　華　　民　　國　　94　　年　　7 　　月　　29　　日
